【裁判字號】    89,上訴,1970
【裁判日期】    891130
【裁判案由】    殺人未遂
【裁判全文】
臺灣高等法院臺中分院刑事判決                  八十九年度上訴字第一九七號
    上  訴  人  臺灣南投地方法院檢察署檢察官
    被      告  乙○○
右上訴人因被告殺人未遂案件，不服臺灣南投地方法院八十九年度訴字第二四○號中
華民國八十九年九月七日第一審判決（起訴案號：臺灣南投地方法院檢察署八十九年
度偵字第二○○六號），提起上訴，本院判決如左：
      主  文
上訴駁回。
      理  由
一、按告訴或請求乃論之罪，未經告訴、請求或其告訴、請求經撤回或已逾告訴期間
    者，法院應諭知不受理之判決，刑事訴訟法第三百零三條第三款定有明文。又對
    於原審諭知不受理之判決上訴時，第二審法院如認其為無理由而駁回上訴時，得
    不經言詞辯論為之，同法第三百七十二條亦有明文規定。
二、本件上訴人即公訴人（以下簡稱為公訴人）之公訴意旨略以：被告乙○○（以下
    簡稱為被告）於民國（下同）八十九年六月三日凌晨零時三十分許，酒後自外返
    回南投縣埔里鎮○○路○段二○四巷四弄五號之住處時，因見家門被其父母由內
    鎖住，心生不快，竟在進入該屋並與其父母爭吵後，即基於殺人之犯意，到廚房
    取持菜刀一把，對其父親丙○○之頭部揮砍二刀，致丙○○受有頭部外傷合併前
    額裂傷八公分之傷勢，嗣因其母甲○○報警前來處理才作罷，因認被告涉有刑法
    第二百七十二條第二項、第一項之殺直系血親尊親屬未遂等情。
三、本件公訴人認被告涉有上開殺直系血親尊親屬未遂之罪嫌，係以：被告於警訊、
    檢察官初訊、及檢察官向原審法院聲請羈押被告而經原審法院訊問時，被告均供
    承有以扣案之菜刀砍殺其父丙○○之頭部，核與被害人丙○○、被告之母甲○○
    、及到場處理之警員何曙光所指證，及診斷證明書所載述之情節大致相符，而扣
    案之菜刀銳利異常，持以砍殺人之頭部，足以致人於死，應為被告所知悉，詎竟
    持以砍殺被害人丙○○之頭部，致現場血跡斑斑，被害人丙○○並因而住院長達
    四天以上，堪證下手甚重，殺人犯意甚堅等情，為其提起本件公訴之依據。惟訊
    據被告則堅詞否認伊在當時具有殺人之犯意，並辯稱：伊當時喝醉酒，不記得案
    發情形，但事後回想並未拿菜刀砍殺父親等語。
四、經查：本案被告確有於前開時、地，以扣案之菜刀砍傷其父親即被害人丙○○，
    已據其於警訊、偵訊及原審法院訊問時，均供承甚詳，並經其父親即被害人丙○
    ○，及其母親甲○○於警訊時，均指證明確，且有菜刀一把扣案可稽，並有財團
    法人埔里基督教醫院之診斷證明書一紙附卷（見偵查卷宗第二八頁）足佐，被告
    確有上開手持菜刀砍傷被害人丙○○之犯行，雖堪認定。惟刑法之殺人罪，以行
    為人於行為時具有殺人犯意為必要，其受傷是否為致命部位，有時雖可藉為認定
    有無殺意之心證，但究不能據此為絕對之標準（最高法院十八年上字第一三○九
    號判例參照）。經查：本案被告於警、偵訊中，雖供稱曾以菜刀砍傷其父二刀，
    一刀在太陽穴、一刀在後腦杓之部位，惟依卷附之財團法人埔里基督教醫院診斷
    證明書所記載，被害人丙○○只受有頭部外傷合併前額裂傷八公分之傷害。經原
    審法院依職權訊問為丙○○診治之財團法人埔里基督教醫院醫師謝旭滿，證人謝
    旭滿醫師亦證稱：「丙○○到院時意識清醒，頭部後腦杓應是碰撞傷，而前額之
    傷較整齊，判斷應係銳利的物品所傷，當時血壓穩定，頭皮部分之血管分佈較多
    ，受傷會有急速出血，但此無大動脈，另傷口深度未達肌肉層，因傷口較大，怕
    他出血過多要觀察一下，且後腦可能碰撞所致還要觀察」、「驗血紅素還正常，
    失血約一、二百ｃｃ，還不致有生命危險，但仍需緊急處理，如未及時處理容易
    有感染或其他併發症之可能，並無作輸血，只做傷口處理、縫合後住院觀察，門
    診追蹤復原情形良好，無顏面神經受損之情形」等語（見原審卷宗第四六、四七
    頁）。由證人謝旭滿醫師之上述證詞，可知被害人丙○○之頭部雖有二處受傷，
    但其中後腦部位之傷勢並非銳器傷，應是碰撞所致。此亦與被害人丙○○於原審
    法院訊問時，指證後腦部位是撞到書桌等情相符。堪證被告於警、偵訊中供稱以
    菜刀砍傷丙○○後腦杓乙節，即與事實不符。又本案被害人丙○○之左前額之傷
    口，固為銳器傷，且足認係被告以菜刀所傷害，惟上開受傷部位並無大動脈，且
    傷口深度未達肌肉層，不致有生命危險等情，亦據證人謝旭滿醫師證述在卷如前
    ，並有財團法人埔里基督教醫院八十九年七月十日埔基醫字第八九０七０七三０
    號函附之急診護理紀錄可憑。扣案之菜刀既甚銳利，如用力揮砍，豈會受傷深度
    尚不及肌肉層？顯見被害人丙○○左前額所受之前開頭皮表層之裂傷，應僅係被
    告持菜刀劃傷所致，被告應無持刀猛力揮砍之情形。另本案警員何曙光等人係於
    當日凌晨零時三十分接到報案通知，約於零時三十五分到達現場（見偵查卷宗第
    五頁），到達現場之時，扣案之菜刀已在客廳地上，上情亦據警員何曙光於偵查
    中證述明確（見偵查卷宗第三八頁），由此亦可證明被告在警員到達之前，已停
    止持刀攻擊被害人丙○○。再參酌被告與被害人丙○○係父子至親，並無大怨，
    當日被告亦僅係因為家門（中間）被鎖住之細故而動怒，衡情當不致因此小事而
    引發殺父動機，及被告在以菜刀劃傷被害人丙○○之左前額之後，在警員到達之
    前，亦未再以該把銳利菜刀持續對被害人丙○○發動攻擊並使其再受傷害等情以
    觀，被告當日雖因前開原因動怒並仗酒而為上開傷害被害人丙○○之忤逆犯行，
    但其當時應無殺害被害人丙○○之犯意，應堪認定。此即與刑法殺人罪之構成要
    件不符。核被告所為，應係觸犯刑法第二百八十條、第二百七十七條第一項之傷
    害直系血親尊親屬罪。而依同法第二百八十七條之規定，刑法第二百八十條、第
    二百七十七條第一項之傷害直系血親尊親屬罪亦屬告訴乃論之罪，惟本案被害人
    丙○○或其他有告訴權人並未對被告前開所為提出告訴，揆諸前揭說明，本案自
    應諭知公訴不受理之判決。公訴人仍以：扣案之菜刀銳利異常，持以砍劃人之頭
    部足以致人於死，應為被告所知悉，詎竟持以砍殺被害人丙○○之頭部，致現場
    血跡斑斑，被害人丙○○並因而住院長達四天以上，堪證下手甚重，殺人犯意甚
    堅，及被害人丙○○係因閃躲得宜，才未遭被告持續砍傷，並係因此才未能及時
    遮住傷口，並非被告主動停止攻擊等情，指謫原審為公訴不受理之判決不當，其
    上訴核無理由，應予以駁回，並不經言詞辯論為之。
五、據上論斷，應依刑事訴訟法第三百六十八條、第三百七十二條，判決如主文。
中      華      民      國     八十九     年     十一     月    三十    日
                                   臺灣高等法院臺中分院刑事第三庭
                                         審判長法  官  方  艤  駐
                                               法  官  胡  忠  文
                                               法  官  廖  柏  基
右正本證明與原本無異。
檢察官得上訴。
被告不得上訴。
如不服本判決應於收受送達後十日內向本院提出上訴書狀，其未述上訴之理由者並
得於提起上訴後十日內向本院補提理由書（均須按他造當事人之人數附繕本）。
                                               書記官  柯  孟  伶
中      華      民      國     八十九     年     十二     月     二     日
                                                                        Ｄ


司法院資訊處製作；財團法人民間司法改革基金會備份。
